臺灣士林地方法院刑事判決　　　　　　　95年度易字第1265號
公　訴　人　臺灣士林地方法院檢察署檢察官
被　　　告　丙　○
上列被告因公然侮辱案件，經檢察官聲請簡易判決處刑（95年度
偵字第5706號），本院士林簡易庭認為不宜以簡易判決處刑，簽
移刑事庭改依通常程序審理（95年度士簡字第1097號），本院判
決如下：
    主  文
丙○公然侮辱人，處罰金新臺幣陸仟元，如易服勞役以新臺幣壹
仟元折算壹日。
    事  實
一、丙○係臺北縣汐止市○○街76巷36號之住戶，甲○係臺北縣
    汐止市東勢里第6 屆山坡自來水聯合管理委員會（下稱管理
    委員會）之主任委員，因丙○積欠該管理委員會水費、電費
    及管理費，而遭甲○指示水電人員洪國欽拆除其住處之水錶
    ，丙○發現後，甚為不滿，竟基於公然侮辱之犯意，於民國
    95年3 月23日下午5 時許，上開管理委員會人員甲○、乙○
    ○上班期間，在不特定人均得出入之臺北縣汐止市○○街76
    巷51弄2 號地下1 樓管理委員會辦公室內，與甲○發生爭執
    後，公然對甲○以臺語「骯髒人」加以侮辱。
二、案經甲○訴由臺北縣政府警察局汐止分局報請臺灣士林地方
    法院檢察署檢察官偵查後聲請簡易判決處刑，本院士林簡易
    庭認為不宜以簡易判決處刑，簽移刑事庭改依通常程序審理
    。
    理  由
一、訊據被告丙○固不否認於95年3 月23日下午5 時許，在臺北
    縣汐止市○○街76巷51弄2 號地下1 樓汐止市東勢里第6 屆
    山坡自來水聯合管理委員會之辦公室內，因故與告訴人甲○
    發生爭執，嗣有以臺語說「骯髒人」之事實，惟矢口否認有
    何公然侮辱之犯行，辯稱：伊說「骯髒人」時是自言自語，
    並未針對甲○，且前開管理委員會出入需要經過警衛登記，
    應不屬於公共場合云云。惟查：
  (一)按被告以外之人於審判外之言詞或書面陳述，除法律有規定
    者外，不得作為證據。又被告以外之人於審判外之陳述，經
    當事人於審判程序同意作為證據，法院審酌該言詞陳述或書
    面陳述作成時之情況，認為適當者，亦得為證據。當事人、
    代理人或辯護人於法院調查證據時，知有第159 條第1 項不
    得為證據之情形，而未於言詞辯論終結前聲明異議者，視為
    有前項之同意。刑事訴訟法第159 條第1 項、第159 條之5
    分別定有明文。查被告對於證人即管理委員會警衛陳振忠於
    警詢時之證詞、證人即告訴人甲○於警詢、檢察事務官訊問
    時之證詞與證人即當時在場之管理委員會總幹事乙○○於檢
    察事務官訊問時之證詞（均屬被告以外之人於審判外之言詞
    陳述），未於本案言詞辯論終結前聲明異議，本院審酌上開
    證人之陳述係就其親身經歷之事實所為者，依其陳述作成時
    之情況，並無不適當之情形，自得為證據，合先敘明。
  (二)被告曾於上開時、地以臺語說「骯髒人」之事實，業據被告
    供陳在卷，復經證人甲○、乙○○於本院審理時結證綦詳，
    按刑事訴訟法關於訊問證人採具結制度，其用意在擔保證言
    之真實性及憑信性，其作用在提高證人之責任心及警戒心，
    使為誠實之陳述，本件證人甲○為系爭管理委員會主任委員
    ，負責處理該會公共事務，證人乙○○則自承其甫於本案發
    生前約16日即95年3 月7 日至系爭管理委員會服務，之前並
    不認識主任委員，故其與證人甲○或被告應無特殊情誼，衡
    情並無設詞偏袒任何一方之必要，況且證人甲○、乙○○業
    以證人身分具結作證，在負擔偽證罪處罰之心理壓力下，經
    本院行隔離訊問後，結證上情明確，所述大致相符，故其等
    證言自堪採信。衡諸本案發生時間係95年3 月23日下午5 時
    許，地點係在臺北縣汐止市○○街76巷51弄2 號地下1 樓管
    理委員會辦公室，依證人乙○○所述：該辦公室是一般住戶
    都可以自由進出，如果有人要來社區洽公，先在辦公室隔壁
    之警衛室登記即可進入，辦公室則另以玻璃與閱覽室相隔，
    而閱覽室並沒有設門，亦是對住戶開放，因被告當時說話之
    聲音比平常大，若有人在閱覽室，應該可以聽得到被告與告
    訴人說話之聲音，此外同樓層還有1 個休息室及康樂室，均
    是對住戶開放等語，再與卷附系爭管理委員會辦公室照片相
    互參照結果，證人乙○○前揭所述與現場狀況相符，足徵前
    開管理委員會辦公室，於上班時間內屬於不特定人得以自由
    進出之場所，是被告出言表示：「骯髒人」，足使不特定人
    得以共見共聞，堪認係公然狀態，被告所辯並不足採。
  (三)查證人乙○○於本院審理時復證稱：伊有看到丙○是對著甲
    ○說「骯髒人」，而非自言自語，且現場只有甲○、丙○與
    伊等語，核與證人甲○於本院審理時結證內容相符，另被告
    於本院審理時亦供稱：伊說「骯髒人」並不是在罵甲○，係
    先與甲○討論事情後，才冒出「骯髒人」這句話，但「骯髒
    人」之話語並非伊之口頭禪，而在辦公室內說「骯髒人」時
    ，並沒有講出是指誰，但伊心裡確實有特定之對象等語在卷
    。綜據上述，被告既已自承其說「骯髒人」時，內心有特定
    之對象，觀之上開時、地，在場之人只有告訴人、被告及證
    人乙○○共3 人之事實，而被告進入管理委員會辦公室與告
    訴人談話後，被告始以臺語出言「骯髒人」，足徵被告出言
    「骯髒人」時，內心所特定之對象應為告訴人無誤。按刑法
    第309 條所謂之侮辱，係謂不指摘具體事實，以使人難堪為
    目的，而以言詞、文字、圖畫或動作，表示不屑、輕蔑或攻
    擊之意思，足以對於個人在社會上所保持之人格及地位達貶
    損其評價之程度。觀諸被告公然以臺語抽象辱罵告訴人「骯
    髒人」，自係對告訴人抽象地予以謾罵，使其難堪，依一般
    社會通念，聽聞被告所言之人，當係對告訴人個人在社會上
    所保持之人格及地位，產生貶損之評價，被告所為，實已該
    當刑法公然侮辱之要件。綜上所述，本件事證明確，被告所
    辯係卸責之詞，不足採信，其犯行堪以認定，應依法論科。
二、核被告所為，係犯刑法第309 條第1 項之公然侮辱罪。按被
    告行為後，刑法於94年2 月2 日修正公布，95年7 月1 日施
    行，而刑法施行法亦於95年6 月14日增訂第1 條之1 。修正
    後刑法第2 條第1 項規定：「行為後法律有變更者，適用行
    為時之法律。但行為後之法律有利於行為人者，適用最有利
    於行為人之法律。」，係規範行為後法律變更所生新舊法律
    比較適用之準據法，於新法施行後，應適用修正後刑法第2
    條第1 項之規定，為「從舊從輕」之比較（此條項規定，僅
    係新、舊法之比較適用之宣示性指導原則，並非實體刑罰法
    律，自不生行為後法律變更之比較適用問題）。且比較時應
    就罪刑有關之共犯、未遂犯、想像競合犯、牽連犯、連續犯
    、結合犯，以及累犯加重、自首減輕暨其他法定加減原因（
    如身分加減）與加減例等一切情形，綜其全部罪刑之結果而
    為比較（最高法院95年第8 次刑事庭會議決議參照）。又比
    較適用最有利於行為人之法律，應就罪刑有關之一切情形，
    比較其全部之結果，而為一體之適用，不應一部分適用新法
    ，一部分適用舊法（最高法院29年上字第964 號判例意旨參
    照）。經查：
  (一)罰金刑部分，刑法分則編各罪所定罰金刑之貨幣單位原為銀
    元，修正前刑法第33條第5 款規定：「罰金：1 元（銀元）
    以上。」，而依罰金罰鍰提高標準條例規定，就72年6 月26
    日前修正之刑法部分條文罰金數額提高2 至10倍，其後修正
    者則不提高倍數，並依現行法規所定貨幣單位折算新臺幣條
    例規定，以銀元1 元折算新臺幣3 元；修正後刑法第33條第
    5 款規定：「罰金：新臺幣1000元以上，以百元計算之。」
    ，刑法第33條第5 款所定罰金貨幣單位經修正為新臺幣後，
    刑法分則各罪所定罰金刑之貨幣單位亦應配合修正為新臺幣
    ，為使刑法分則編各罪所定罰金之最高數額與刑法修正前趨
    於一致，乃增訂刑法施行法第1 條之1 ：「中華民國94年1
    月7 日刑法修正施行後，刑法分則編所定罰金之貨幣單位為
    新臺幣。94年1 月7 日刑法修正時，刑法分則編未修正之條
    文定有罰金者，自94年1 月7 日刑法修正施行後，就其所定
    數額提高為30倍。但72年6 月26日至94年1 月7 日新增或修
    正之條文，就其所定數額提高為3 倍。」；從而，刑法分則
    編各罪所定罰金刑之最高數額，於上開規定修正後並無不同
    ，惟修正後刑法第33第5 款所定罰金刑最低數額，較之修正
    前提高，自以修正前刑法第33條第5 款規定，較有利於被告
    。
  (二)被告行為時，刑法第42條第2 項前段規定：「易服勞役以1
    元以上3 元以下折算1 日。」，又被告行為時之易服勞役折
    算標準，業據廢止前罰金罰鍰提高標準條例第2 條前段規定
    ，就其原定數額提高為100 倍折算1 日，則被告行為時之易
    服勞役折算標準，應以銀元300 元折算1 日，即新臺幣900
    元折算1 日。惟新修正刑法第42條第3 項前段規定：「易服
    勞役以新臺幣1,000 、2,000 元或3,000 元折算1 日。」，
    比較修正前、後之易服勞役折算標準，以修正後之規定較有
    利於被告，就此部分應依刑法第2 條第1 項但書規定，適用
    修正後之刑法第42條第3 項前段規定，定其折算標準。
  (三)綜合上述各條文修正前、後之比較，揆諸前揭最高法院決議
    及修正後刑法第2 條第1 項規定之「從舊從輕」原則，被告
    所犯本案，以修正後刑法較有利於被告，應一體適用修正後
    刑法。
三、爰審酌被告素行良好，未曾受有期徒刑以上刑之宣告，有臺
    灣高等法院被告前案紀錄表1 紙附卷可稽，本件乃因被告積
    欠水費、電費及管理費，遭告訴人指示水電人員拆除其住處
    水錶細故所引起，被告僅係於爭執過程中一時激動，方將「
    骯髒人」之話語脫口而出、另考量其行為對於告訴人名譽造
    成之干擾及危害程度、迄今尚未與告訴人達成和解等一切情
    狀，量處如主文所示之刑，並依修正後刑法第42條第3 項前
    段規定諭知易服勞役之折算標準。
據上論斷，應依刑事訴訟法第452 條、第299 條第1 項前段，刑
法第2 條第1 項但書、第309 條第1 項、第42條第3 項前段，刑
法施行法第1 條之1 ，判決如主文。
本案經檢察官陳銘鋒到庭執行職務。
中　　華　　民　　國　　96　　年　　1　　月　　11　 　日
                  刑事第六庭審判長法  官  李育仁
                                  法  官  許辰舟
                                  法  官  黃潔茹
以上正本證明與原本無異。
如不服本判決應於判決送達後10日內向本院提出上訴狀。
                                  書記官  柳瑞宗
中　　華　　民　　國　　96　　年　　1 　　月　　11　　日
附錄本案論罪科刑法條之依據：
中華民國刑法第309條
（公然侮辱罪）
公然侮辱人者，處拘役或 3 百元以下罰金。
以強暴犯前項之罪者，處 1 年以下有期徒刑、拘役或 5 百元以
下罰金。
